最高法院刑事判決　　　　　　九十六年度台上字第三八四一號
上　訴　人　甲○○
　　　　　　　　　　222號
選任辯護人　羅豐胤律師
　　　　　　王炳輝律師
上　訴　人　乙○○
　　　　　　丙○○
共　　　同
選任辯護人　黃幼蘭律師
　　　　　　王炳輝律師
上列上訴人等因違反公職人員選舉罷免法案件，不服台灣高等法
院台中分院中華民國九十六年三月二十九日第二審判決（九十五
年度選上訴字第一九九六號，起訴案號：台灣苗栗地方法院檢察
署九十四年度選偵字第三九、四０號），提起上訴，本院判決如
下：
    主  文
上訴駁回。
    理  由
按刑事訴訟法第三百七十七條規定，上訴於第三審法院，非以判
決違背法令為理由，不得為之。是提起第三審上訴，應以原判決
違背法令為理由，係屬法定要件。如果上訴理由狀並未依據卷內
訴訟資料，具體指摘原判決不適用何種法則或如何適用不當，或
所指摘原判決違法情事，顯與法律規定得為第三審上訴理由之違
法情形，不相適合時，均應認其上訴為違背法律上之程式，予以
駁回。本件上訴人甲○○、乙○○、丙○○上訴意旨略稱：(一)、
丙○○、乙○○於民國九十四年十一月二十八日偵查中之陳述與
在第一審九十五年五月三日、六月一日審理中之證詞及在原審之
證言顯然前後不一，依據法院直接審理原則，第二次以後之證詞
應較第一次偵查中之陳述更足採為判決之基礎，然原判決竟捨而
不用，復未說明理由，顯有判決理由不備之違法。(二)、原判決引
用不在起訴書證據清單中之證人林歆儒警詢筆錄為認定上訴人等
之犯罪證據，惟於審判期日未進行實質調查，更未進行詰問證人
程序，僅提示筆錄要旨，包裹式一次訊問五名被告（含上訴人）
有何意見，其進行之訴訟程序自屬違法。又林歆儒之警詢筆錄僅
陳稱：「其中一人下車後問我父親是否在家，我就回答說我父親
不在家，之後他就將那罈酒送給我，並說晚上再來找我父親。」
並未說「甲○○」晚上會來。然原判決竟記載：「丙○○送酒至
林垣輝住處時……反而交代林歆儒轉告其父謂晚上甲○○會來拜
訪」、「又何須交代林垣輝之女林歆儒轉告其父謂晚上甲○○將
會再來拜訪」云云，顯有證據上理由矛盾之違法。(三)、縱使甲○
○確係透過丙○○贈送一罐紹興酒、一盒魚罐頭與案外人林垣輝
、卜連波，然依林垣輝九十五年四月十二日於第一審時稱：「在
我的想法，不要支持就是不要幫賴秋祺活動、拉票、造勢」；卜
連波亦稱：「只有說拜託，沒有講說請投我一票……（你可否分
清楚賄賂的意思）分不清楚……（你有無認為那盒罐頭就是你要
投他票的代價）我沒有這樣認為，我心裡有數，我沒有想說我拿
了這東西，就要投給他……（是否認為他帶來的東西目的就是代
價你投他一票）我沒有想到這一點」，顯見林垣輝、卜連波非基
於受賄之意思而收受，亦未約定為一定投票權之行使或不行使，
該紹興酒、魚罐頭依法律構成要件觀之，亦非所謂行賄之代價。
原判決就此部分（認定係賄選）之法律適用即失其依據，自非適
法。其事實之認定與卷內資料不符，亦有理由矛盾之違法。又此
有利上訴人等之證據為何不採納，原判決未予說明，亦有判決理
由不備之違法。(四)、原審審判期日未依刑事訴訟法第二百八十八
條第三項規定，於調查證據程序之最後，就被訴事實訊問上訴人
等，而係一次以相同內容訊問五名被告，為包裹式問話，而非對
被告個別一一訊問，其訴訟程序之進行自屬違法，其判決有不適
用法則之違法。(五)、原判決將一罐紹興酒、一盒魚罐頭視為所謂
行賄之代價，且將使人民在競選期間必須斷絕所有人情往來、社
交禮節，此顯然與我國民情有違，違反客觀存在之經驗法則，有
適用法則不當之違法。(六)、縱認甲○○確曾透過丙○○分別贈送
一瓶紹興酒及一盒魚罐頭給案外人林垣輝、卜連波，然其應屬單
一犯意下之行為，為接續犯，原判決以連續犯論之，顯屬適用法
則不當之違法。(七)、原判決對於上訴人等之行為，如果認有罪，
究為行求、期約或交付賄賂？未加審認；又對上訴人等與林垣輝
及卜連波間，交付賄賂與收受賄賂，而約其投票權為不行使或一
定之行使之相互對立之意思，已否合致之適用法律之基礎事實，
認定含混不明，自無從為原判決以交付賄賂論罪科刑當否之判斷
，有判決不適用法則或適用不當之違法。(八)、上訴人等所送之紹
興酒及魚罐頭係探求民意拜訪選民時禮貌上贈送之「伴手禮」，
或補送之禮品，並非賄選之賄賂，原判決未依證據認定上訴人等
之犯罪事實，有不適用證據法則或適用不當之違法等語。
惟查證據之取捨、證據證明力之判斷，以及事實有無之認定，屬
事實審法院之職權，苟其取捨判斷與認定，並不違背論理法則及
經驗法則，即不容任意指為違法，而執為適法之第三審上訴理由
。本件原審認定上訴人等有原判決所載之共同連續對於有投票權
之人，交付賄賂，而約其投票權為一定之行使犯行，係依憑上訴
人丙○○、乙○○於偵查中之陳述、證人林歆儒於警詢中之陳述
、證人林垣輝、卜連波於偵查及第一審之證言、卜連波、林垣輝
之戶籍資料及查獲之紹興酒、老船長魚罐頭、扣押物收據與扣押
物品目錄表等證據資料，予以綜合判斷，認上訴人等犯行足堪認
定，並說明證人林歆儒警詢中之陳述，依刑事訴訟法第一百五十
九條之五第二項規定，具有證據能力；林垣輝、卜連波、丙○○
、乙○○於偵查中之陳述，依刑事訴訟法第一百五十九條之一第
二項規定，亦具有證據能力，且指駁上訴人等於審理中否認犯罪
，所辯未送禮物或所送禮物與選舉無關云云，何以為卸責飾詞，
為不足採信之理由。又以核上訴人等所為，係犯修正前公職人員
選舉罷免法第九十條之一第一項之對有投票權之人（林垣輝、卜
連波），交付賄賂，而約其投票權為一定之行使罪，於法定刑內
量處其刑。已詳其所憑證據及認定之理由，並指駁、說明上訴
人等否認犯罪，何以為不可採信。所為論斷，均有卷存證據資料
可資覆按。上訴意旨雖指摘原判決違背法令云云，惟查同一證人
前後供述證言彼此不能相容，則採信同一證人之部分證言時，當
然排除其他部分之證言，此為法院取捨證據法理上之當然結果，
縱未於判決理由說明捨棄他部分證言之理由，於判決本旨亦無影
響，此與判決不備理由之情形尚有未合，上訴意旨謂此有判決理
由欠備之違法云云，自嫌誤會。法院認定事實所憑之證據並不以
起訴書引用之證據為限，原判決引用起訴書證據清單欄未記載之
證人林歆儒警詢中之陳述，為論罪之依據，並不違法；原審於審
判期日已提示該警詢筆錄予各被告，請上訴人等各別表示意見，
雖一次提示予在場五名被告，但於各被告之各別表示意見權利並
不生影響，尚難執此為合法之上訴理由。原判決係依證人林垣輝
於第一審之陳述認定林歆儒有告知丙○○送紹興酒時有說當日晚
上甲○○要到林垣輝家拜訪，並未說明林歆儒之警詢筆錄有此陳
述，上訴意旨謂原判決認定林歆儒警詢時有此陳述云云，指摘原
判決有證據上理由矛盾之違法，並非依據卷內資料執為指摘之合
法上訴理由。原審審判期日於調查證據程序最後，確有踐行被訴
事實訊問上訴人之程序，而上訴人等之犯罪事實有共犯關係，原
審雖以相同內容一次訊問五名被告，但有分別請各被告表示意見
作有利之答辯，尚難執此指摘原審之訴訟程序違法。原判決認定
之上訴人等二次賄選犯行時間分別為九十四年七月底、八月初某
日上午及九十四年九月十八日，時間相距四、五十日，足見二次
犯行並非基於單一之犯意為之，並非接續犯，其每次犯行均已獨
立成罪，原判決依刑法修正前連續犯規定論以一罪，並無不合，
上訴意旨依憑己見謂應論以接續犯云云，指摘原判決論以連續犯
為違法，亦非適法之第三審上訴理由。至於其他上訴意旨均係就
原審已調查及依憑證據所為認事採證職權之合法行使，以及原判
決已論列說明之事項，依憑己見，任意指為違法，並重為事實之
爭執，否認犯罪，殊與法律規定得為第三審上訴理由之違法情形
不相適合，衡以前開說明，其上訴為違背法律上之程式，應予駁
回。
據上論結，應依刑事訴訟法第三百九十五條前段，判決如主文。
中　　華　　民　　國　九十六　年　　七　　月　 十七 　日
                      最高法院刑事第八庭
                          審判長法官  陳　正　庸
                                法官  賴　忠　星
                                法官  林　開　任
                                法官  林　立　華
                                法官  石　木　欽
      本件正本證明與原本無異
                                      書  記  官
中　　華　　民　　國　九十六　年　　七　　月　二十三　日
                                                    Ａ
